臺灣高等法院刑事裁定

110年度毒抗字第218號
抗  告  人  
即  被  告  陳榮軒


上列抗告人因違反毒品危害防制條例案件，不服臺灣臺北地方法
院中華民國110年1月22日所為之裁定（110年度毒聲字第45號）
，本院裁定如下：
    主  文
抗告駁回。
    理  由
一、原裁定意旨略以：被告甲○○基於施用第二級毒品之犯意，於
    民國109年10月19至同年月20日間某時許，在新北市三重區
    某旅館內，以針筒注射之方式，施用第二級毒品甲基安非他
    命1次，嗣於109年10月22日下午2時40分許，經警持臺灣臺
    北地方法院（下稱原審法院）核發之搜索票，至臺北市○○區
    ○○街00巷0○0號被告之住所搜索，並扣得注射針筒3支（其中
    1支含有第二級毒品甲基安非他命成分）及含有大麻成分之
    菸斗1個，嗣經被告同意採尿送驗，結果呈甲基安非他命、
    安非他命陽性反應等事實，業據被告於警詢及偵查中坦承不
    諱，又有勘查採證同意書、台灣尖端先進生技醫藥股份有限
    公司濫用藥物檢驗報告（尿液檢體編號：145331）、臺北市
    政府警察局偵辦毒品案件尿液檢體委驗單（尿液檢體編號：
    145331）、交通部民用航空局航空醫務中心109年11月10日
    航藥鑑字第0000000號毒品鑑定書在卷可稽，復有上開含甲
    基安非他命成分之注射針筒扣案可佐，足徵被告有前揭施用
    第二級毒品甲基安非他命之犯行，堪以認定。又被告另涉嫌
    販賣第二級毒品案件，尚在偵查中，有臺灣臺北地方檢察署
    訊問筆錄附卷可參，是被告日後可能因其於緩起訴前，故意
    犯他罪，而在緩起訴期間內受有期徒刑以上刑之宣告，使本
    案為緩起訴處分後有遭撤銷之虞。因此，聲請人斟酌個案情
    節後，認不宜為附命完成戒癮治療之緩起訴處分，逕向原審
    聲請裁定送觀察、勒戒，並無違法或裁量權濫用之情事。而
    被告前未曾因施用毒品而經送觀察、勒戒，有本院被告前案
    紀錄表在卷可參，爰依毒品危害防制條例第20條第1項、觀
    察勒戒處分執行條例第3條第1項規定，裁定令被告入勒戒處
    所觀察、勒戒等語。
二、抗告意旨略以：依毒品戒癮治療實施辦法及完成治療認定標
    準第2條第2項第1款之規定可知，若於附命完成戒癮治療之
    緩起訴處分前，故意犯他罪，經「檢察官提起公訴」或「判
    決有罪確定」，且有礙完成戒癮治療之期程者，檢察官即不
    適合為附命完成戒癮治療之緩起訴處分，然抗告人即被告甲
    ○○（下稱抗告人）除本案外，並無其他施用毒品之前案紀錄
    ，且抗告人雖涉嫌販賣第二級毒品，惟該案件尚在偵查中，
    未來檢察官是否對抗告人提起公訴，尚不得而知，檢察官及
    原裁定竟以抗告人涉嫌販賣第二級毒品，即遽認不宜給予抗
    告人附命完成戒癮治療之緩起訴處分，顯違反前揭至少須經
    「檢察官提起公訴」始不適合為緩起訴處分之規定，故檢察
    官以上開理由聲請法院裁定送觀察、勒戒，其所為之裁量顯
    然違背法令。況且，檢察官究應聲請觀察、勒戒或逕命完成
    戒癮治療之緩起訴處分，自應本於職權妥為裁量，然檢察官
    竟未先詢問抗告人是否有接受戒癮治療之意願，亦未說明為
    何抗告人較適於監禁式治療之「觀察、勒戒」，而不適於社
    區醫療處遇式之「緩起訴之戒癮治療」，故檢察官行使職權
    顯然有「裁量濫用」及「裁量怠惰」之重大瑕疵。再者，抗
    告人有正當職業，尚有年邁之父母須扶養，若入監執行觀察
    、勒戒，恐將喪失目前之工作並使其親人頓失家中經濟支柱
    ，檢察官亦未考量上情，即逕向法院聲請觀察、勒戒，顯有
    「裁量怠惰」之瑕疵。綜上，檢察官所為之裁量有前揭所指
    之瑕疵，原裁定漏未審酌上情，即裁定抗告人應送勒戒處所
    觀察、勒戒，難認妥適云云。
三、犯毒品危害防制條例第10條之罪（第1項施用第一級毒品罪
    、第2項施用第二級毒品罪）者，檢察官應聲請法院裁定，
    或少年法院（地方法院少年法庭）應先裁定，令被告或少年
    入勒戒處所觀察、勒戒，其期間不得逾2月，毒品危害防制
    條例第20條第1項定有明文。又毒品危害防制條例於87年5月
    20日制定時，即認施用毒品者具「病患性犯人」之特質，應
    首重於醫療之處置，乃就初犯者規定先施以觀察勒戒、強制
    戒治程序，俾能戒除其毒癮，迨於觀察、勒戒後，無繼續施
    用毒品傾向，或強制戒治期滿後，經檢察官為不起訴處分後
    5年內再犯施用毒品之罪者，方不適用前開規定。嗣於97年4
    月30日修正時，增訂第24條檢察官得為附命完成戒癮治療之
    緩起訴處分，及少年法院得依少年事件處理法程序處理之規
    定，而使施用毒品者得以社區處遇方式進行戒癮治療。可見
    立法者旨在設計多元處遇，以達對施用毒品者有效之治療，
    而究採機構或社區處遇方式，則賦予檢察官裁量權。檢察官
    行使此一裁量權，乃偵查中之職權，除有違法或明顯濫權之
    情事外，法院原則上應予尊重。而毒品危害防制條例第20條
    第1項關於觀察、勒戒之規定，係強制規定，除合於同條例
    第21條第1項所定「於犯罪未發覺前，自動向衛生福利部指
    定之醫療機構請求治療，醫療機構免將請求治療者送法院或
    檢察機關」之情形外，對於犯毒品危害防制條例第10條之罪
    者，檢察官應向法院提出聲請裁定令其入勒戒處所觀察、勒
    戒，法院亦無不予裁定之理。又97年4月30日修正公布毒品
    危害防制條例第24條第1項，採行「觀察、勒戒」與「緩起
    訴之戒癮治療」並行之雙軌模式，並無「緩起訴之戒癮治療
    」應優先於「觀察、勒戒」的強制規定。是以，除檢察官審
    酌個案情形，依同條例第24條第1項為附命完成戒癮治療之
    緩起訴處分外，凡經檢察官聲請法院裁定將被告送勒戒處所
    觀察、勒戒者，法院僅得就其聲請審查被告是否有施用毒品
    之行為，以及被告是否為「初犯」或為觀察、勒戒、強制戒
    治執行完畢後「3年內再犯」而為准駁之裁定，並無自由斟
    酌以其他方式替代或得以其他原因免予執行之權。而所謂「
    緩起訴之戒癮治療」，係由檢察官審酌個案情形，依毒品危
    害防制條例第24條規定，改以緩起訴處分方式轉介毒品施用
    者前往醫療院所治療。惟是否給予被告為附命完成戒癮治療
    之緩起訴處分，事屬刑事訴訟法第253條之1第1項及第253條
    之2第1項第6款特別賦予檢察官之職權，非法院所得審酌，
    被告亦無聲請檢察官為緩起訴之權利，檢察官即使未為此部
    分理由之說明，於法亦無不合。再者，觀察、勒戒係針對受
    處分人將來之危險所為預防、矯治措施之保安處分，以達教
    化與治療之目的，可謂刑罰之補充制度，毒品危害防制條例
    本身所規定之觀察、勒戒及強制戒治等保安處分，雖兼具自
    由刑之性質，卻有刑罰不可替代之教化治療作用，且觀察、
    勒戒既屬用以矯治、預防受處分人反社會性格，而具社會保
    安功能之保安處分，當無因受處分人之個人因素而免予執行
    之理。
四、經查：抗告人於警詢及偵查中均已坦承有前揭施用第二級毒
    品甲基安非他命之犯行（見臺灣臺北地方檢察署109年度毒
    偵字第3458號卷【下稱毒偵卷】第28頁、第117頁），且其
    經警採集之尿液，以酵素免疫分析法（EIA）初步檢驗，再
    以氣相層析質譜儀法（GC/MS）確認檢驗結果，呈現安非他
    命、甲基安非他命陽性反應，有勘查採證同意書（見毒偵卷
    第73頁）、台灣尖端先進生技醫藥股份有限公司濫用藥物檢
    驗報告（尿液檢體編號：145331，見毒偵卷第141頁）、臺
    北市政府警察局偵辦毒品案件尿液檢體委驗單（尿液檢體編
    號：145331，見毒偵卷第145頁）在卷可稽，復有注射針筒
    扣案可佐。又扣案注射針筒，經送交通部民用航空局航空醫
    務中心鑑定結果，檢出第二級毒品甲基安非他命成分，有交
    通部民用航空局航空醫務中心109年11月10日航藥鑑字第000
    0000號毒品鑑定書（見毒偵卷第162之1頁）在卷可憑，足認
    抗告人上開任意性自白與事實相符，堪以採信。又被告前未
    曾因施用毒品案件經裁定觀察勒戒，有本院被告前案紀錄表
    在卷可按（見本院卷第15頁），係屬初犯，原審依檢察官之
    聲請，裁定令被告入勒戒處所觀察、勒戒，經核並無違誤。
五、抗告人抗告意旨雖以上開情詞置辯，惟97年4月30日修正公
    布之毒品危害防制條例第24條第1項，採行「觀察勒戒」與
    「緩起訴之戒癮治療」並行之雙軌模式；上開立法政策既係
    以併行之雙軌模式，應認有賦與檢察官依裁量行使之職權，
    亦即戒癮治療係檢察官就符合緩起訴處分之被告，依行政院
    所頒之認定標準，選擇實施對象、內容、方式與執行之醫療
    機構，於緩起訴處分時，為附命完成戒癮治療之處分，故是
    否給予行為人為附命完成戒癮治療之緩起訴處分，屬立法者
    賦予檢察官之職權。又毒品危害防制條例規定之觀察、勒戒
    處分係屬強行規定，倘有施用毒品之行為，除檢察官審酌個
    案情形，依毒品危害防制條例第24條第1項為附完成戒癮治
    療之緩起訴處分，而可排除適用外，凡經檢察官聲請，法院
    僅得依法裁定准駁令入勒戒處所觀察、勒戒，尚無自由斟酌
    以其他方式替代之權。況且毒品危害防制條例第20條第1項
    至第3項之觀察、勒戒規定，係針對施用毒品者所設預防、
    矯正之保安處分，目的在斷絕施用毒品之身癮及心癮，屬強
    制規定，為刑罰之補充制度，兼具刑罰不可替代之教化治療
    作用，尚無因施用毒品者之主觀上個人或家庭因素而免予執
    行之理。本件檢察官並未為附命完成戒癮治療之緩起訴處分
    ，而係聲請法院裁定觀察、勒戒，核屬其職權之行使，法院
    自僅得就檢察官聲請觀察勒戒有無理由而為裁定。至抗告人
    另以其有正當工作，尚有年邁父母須扶養，若入監執行觀察
    、勒戒，恐將喪失目前之工作並使其親人頓失家中經濟支柱
    ，請准抗告人在外戒癮治療云云，但此等均屬其家庭、個人
    因素事項，要不足援為排除觀察、勒戒之原因。
六、綜上所述，抗告人抗告意旨以其個人家庭因素及前揭情詞遽
    對原審裁定而為指摘，難認有據，尚不足以推翻原裁定之適
    法性，所提抗告，為無理由，應予駁回。
據上論斷，應依刑事訴訟法第412條，裁定如主文。
中　　華　　民　　國　　110 　年　　3 　　月　　15　　日
                   刑事第三庭    審判長法　官  張惠立
                                      法　官  廖怡貞
                                      法　官  張江澤
以上正本證明與原本無異。
不得再抗告。
                                      書記官  林明慧
中　　華　　民　　國　　110 　年　　3 　　月　　16　　日